臺灣高等法院民事判決　　　　　　　　　 96年度上字第254號
上　訴　人　昂創科技股份有限公司
法定代理人　甲○○
訴訟代理人　楊鈞國律師
　　　　　　楊惠琳律師
被上訴人　　啟柏電子有限公司
法定代理人　乙○○
訴訟代理人　劉承斌律師
複代理人　　謝思賢律師
　　　 　　 李基益律師
上列當事人間請求給付承攬報酬事件，上訴人對於中華民國95年
12月29日臺灣臺北地方法院95年度訴字第9924號第一審判決提起
上訴，本院於96年6月20日言詞辯論終結，判決如下：
    主  文
上訴駁回。
原判決所命上訴人應給付被上訴人之本金部分，減縮為新臺幣貳
百拾貳萬玖千柒百伍拾元。
第二審訴訟費用由上訴人負擔。
    事  實 及 理 由
一、被上訴人起訴主張：
　(一)被上訴人係電子相關產品之代工公司，自民國（下同）91年
    2 月起開始接受上訴人關於電源供應器之代工訂單，豈料上
    訴人自94年11月起開始拒絕給付被上訴人相關代工費用，迭
    催未理，此外，被上訴人之股東陳必錚即上訴人法定代理人
    之夫就被上訴人之公司營運多方刁難，導致被上訴人無法給
    付下游廠商原物料貨款、員工薪資及廠房租金等費用，財務
    吃緊入不敷出，被上訴人之股東乃合意於95年2 月間歇業，
    詎上訴人竟於95年1 月27日向被上訴人寄發存證信函，以被
    上訴人停業後無法擔保品質不良而遭退貨時之損害負責為由
    ，拒絕付款，被上訴人旋即要求上訴人將不良品送回，以利
    修繕，熟料上訴人竟藉故產品仍測試中，而迄今仍未付款。
    查本件之代工契約係屬承攬契約，被上訴人所完工之成品業
    已交付上訴人，被上訴人於94年11月份以後所交付予上訴人
    之電源供應器，上訴人迄未表示有任何客戶因產品有瑕疵而
    予以退貨，其拒絕給付被上訴人94年11月起至95年2 月止之
    全部承攬報酬，殊屬無理。迄今上訴人尚有新臺幣（下同）
    2,348,781元之承攬報酬仍未結清，
  (二)本件契約中與承攬報酬給付義務互負對待給付關係及具有對
    價關係者，實係完成工作之義務，而非事後瑕疵修補義務，
    上訴人自不得以莫虛有之將來修繕問題，而對於被上訴人主
    張同時履行抗辯權。被上訴人既已先為給付（亦即完成工作
    ），則定作人（即上訴人）自無任何不安可言，況不安抗辯
    之前提係以業已存在成立之給付為前提，惟上訴人所抗辯者
    係尚未發生之給付，自難謂與民法第265 條之不安抗辯規定
    相符。至於上訴人與客戶間有關二年保固期間之約定，基於
    債權相對性原則，並不能拘束本件被上訴人。
  (三)上訴人所應給付被上訴人承攬報酬，係貨幣之債，除非有影
    響幣值昇降之客觀情事發生，且依原約定之報酬給付顯失公
    平者，始有締約基礎情況變更之問題，上訴人並未舉證有何
    影響幣值昇降之情事發生，竟主張情事變更而拒絕給付承攬
    報酬，其主張洵屬無據。
  (四)為此，被上訴人爰依民法第490條第1項、第505條第1項之規
    定，訴請上訴人給付承攬報酬。聲明：1.上訴人應給付被上
    訴人2,348,78 1元，及自起訴狀繕本送達翌日起至清償日止
    ，按年息百分之五計算之利息（於本院就本金部分減縮為2,
    329,753元）。2.被上訴人願供擔保請准宣告假執行。
二、上訴人則辯稱：
  (一)上訴人自91年2月份起至95年2月份為止，陸續委由被上訴人
    從事電源供應器之代工生產，依委外加工訂單注意事項第 4
    條之約定及民法第492 條規定，被上訴人對其代工生產之電
    源供應器，雖經上訴人公司驗收，惟因貨品不良而遭退貨時
    ，被上訴人依法對上訴人負有物之瑕疵擔保責任。惟被上訴
    人公司法定代理人乙○○掏空公司之資金，且未經公司股東
    同意，擅自辦理歇業，被上訴人既然已無營運之事實，則顯
    已無法對上訴人負物之瑕疵擔保責任。
  (二)被上訴人對上訴人負有物之瑕疵擔保責任，且該物之瑕疵擔
    保責任，與上訴人應給付被上訴人之承攬報酬義務，應互為
    對待給付之關係，因此上訴人依民法第264條第1項規定應得
    主張在被上訴人提供相當之擔保，並承諾履行其對上訴人之
    瑕疵擔保責任後，或上訴人之客戶不能向上訴人主張物之瑕
    疵擔保責任後，上訴人始應為承攬報酬之對待給付。
　(三)再者，被上訴人公司已辦理歇業，法定代理人乙○○亦避不
    見面，若依被上訴人之主張，在被上訴人尚未提供相當之擔
    保，並承諾履行其對上訴人物之瑕疵擔保責任前，或上訴人
    之客戶仍得向上訴人主張物之瑕疵擔保責任前，倘謂上訴人
    仍需給付承攬報酬費用，則日後發生物之瑕疵責任，上訴人
    勢必求償無門，依民法第227條之2第1 項規定，被上訴人之
    主張對上訴人顯失公平。
  (四)被上訴人自95年1 月31日起擅自歇業，以被上訴人現況而言
    ，應構成「訂約後財產顯形減少」及「有難為對待給付之虞
    」之要件，而上訴人對於客戶有交付時起2 年期間之保固約
    定，依兩造上開約定，在上開保固期間內，被上訴人對於其
    交付之貨品仍應負責，如今被上訴人擅自歇業，被上訴人財
    產，於訂約後顯形減少，且有難為對待給付之虞，則上訴人
    依據民法第265 條不安抗辯權規定，請求被上訴人提出相當
    之擔保前，拒絕提出上訴人自己之給付。
  (五)此外，上訴人為協助被上訴人履行其為上訴人代工製造電源
    供應器之義務，曾交付模治具（9,907 元）、電源供應器樣
    品（3,264元）及編寫軟體（2,562元）等予被上訴人使用，
    今被上訴人已辦理歇業，對上訴人催討其返還上開模治具等
    物件，亦不予置理，被上訴人顯然已無法履行其返還模治具
    等物件予上訴人之義務，爰依民法226 條之規定請求被告賠
    償15,733元。另因被上訴人交付之電源供應器有瑕疵，致被
    告自行修補而支出費用3,138 元，合計上訴人尚得請求被上
    訴人賠償19,028元，並以此主張抵銷。
三、原審判命上訴人給付被上訴人2,348,781元，及自95年5月19
    日起至清償日止，按年息百分之五計算之利息。上訴人聲明
    不服，上訴聲明：(一)原判決廢棄，(二)被上訴人第一審之訴及
    假執行之聲請均駁回，(三)第一、二審訴訟費用均由被上訴人
    負擔。被上訴人之答辯聲明：(一)上訴駁回，(二)第二審訴訟費
    用由上訴人負擔，(三)本金部分減縮為2,329,753元。
四、不爭之事實
  1.兩造訂有承攬契約，由被上訴人接受上訴人關於電源供應器
    之代工。
  2.上訴人上欠被上訴人自94年11月至95年2 月間之代工費共計
    2,348,781元未付。
  3.被上訴人尚未返還上訴人所有之模具、電源供應器樣品、編
    寫軟體。
五、兩造之爭點
  1.上訴人得否行使同時履行抗辯權及不安抗辯權而拒絕承攬報
    酬之給付。
  2.有無情事變更原則之適用。
  3.上訴人對被上訴人有債權而得主張抵銷否？
六、得心證之理由：
  (一)按稱承攬者，謂當事人約定，一方為他方完成一定之工作，
    他方俟工作完成，給付報酬之契約。兩造間之委託加工性質
    為承攬。承攬人之工作有瑕疵時，定作人得定相當期限請求
    承攬人修補之，承攬人不於所定期限內修補瑕疵者，定作人
    得解除契約，或請求減少價金，民法第493條第1 項，第494
    條定有明文。是上訴人如認被上訴人之工作有瑕疵，僅得於
    定期催告修補被拒後，行使解除權或請求減少報酬，而不得
    逕行拒絕給付全部報酬，最高法院76年度台上字第1079號判
    決同此意旨。次按，因契約互負債務者，於他方當事人未為
    對待給付前，得拒絕自己之給付。但自己有先為給付之義務
    者，不在此限，民法第264條第1項亦有明文規定，而承攬人
    完成之工作有瑕疵，其瑕疵係因可歸責於承攬人之事由所致
    者，承攬人應負不完全給付之債務不履行責任，定作人得請
    求修補或賠償損害，並有民法第264 條規定之適用，最高法
    院94年台上字第93號判決亦同此要旨，是以主張同時履行抗
    辯者，必他方已有對待給付之義務始得主張之，於承攬契約
    中，承攬人之主給付義務係為他方完成一定之工作，定作人
    之主給付義務則為報酬之給付，至於承攬人交付工作後，因
    所交付工作之瑕疵，承攬人所負之修補瑕疵或償還修補費用
    義務，應係承攬契約雙方履行主給付義務後，因物之瑕疵事
    由所演變而生之次給付義務，定作人須依民法第493條第1項
    規定，定相當期限請求承攬人修補，或承攬人不於所定期限
    內修補瑕疵，定作人依民法第493條第2項規定自行修補，並
    向承攬人請求償還修補必要費用時，承攬人始負有修補瑕疵
    或償還修補費用之次給付義務，定作人方得據以主張同時履
    行抗辯，故而定作人倘欲行使同時履行抗辯權，自應以承攬
    人完成之工作已有瑕疵之存在，定作人並已依上開規定向承
    攬人行使瑕疵修補請求權或修補費用償還請求權為必要，倘
    定作人自工作交付後迄未發現瑕疵，而尚未產生對待給付之
    請求權，自不得以將來不確定是否發生之瑕疵擔保請求權主
    張同時履行抗辯，而拒絕承攬報酬之給付。
  (二)經查，本件被上訴人請求上訴人給付承攬報酬之工作物，已
    先後於94年10月24日、94年11月25日、94年11月30日、94年
    11月28日、94年11月29日、94年12月1日、94年12月5日、94
    年12月6日、94年12月8日、94年12月12日、94年12月13日、
    95年1月17日、95年1月19日、95年1月20日、95年1月25日、
    95年1月26日、95年2月9日、95年2月10日、95年2月7日、95
    年2月8日交付予上訴人，此有交貨單附卷可按（見板院卷第
    18頁至第23頁），上訴人亦未否認，依民法第498條第1項規
    定，定作人之瑕疵擔保請求權自工作交付後經過1 年始發見
    者不得主張，則迄本院96年6 月20日言詞辯論終結時止，上
    開94年12月24日至94年12月8 日所交付工作物之瑕疵擔保請
    求權已逾1年而不得主張，至於94年12月12日起至95年2 月8
    日止所交付工作物，則未據上訴人提出任何發現瑕疵之證明
    ，迄本院96年6 月20日言詞辯論終結時止，上訴人並未提出
    任何有任何瑕疵，且上訴人業已定相當期間命被上訴人修補
    之證據，其僅空言辯稱被上訴人對已交付之貨品，負有物之
    瑕疵擔保責任，而行使同時履行抗辯，及依兩造間委外加工
    訂單注意事項第四項被上訴人應負責云云，自難採信。
  (三)次按，當事人之一方，應向他方先為給付者，如他方之財產
    ，於訂約後顯形減少，有難為對待給付之虞時，如他方未為
    對待給付或提出擔保前，得拒絕自己之給付，民法第265 條
    定有明文，是以民法該條規定之不安抗辯權，以他方之財產
    於訂約後顯形減少，有難於為對待給付之虞為要件，從而，
    當事人之一方如欲主張不安抗辯權，須以對方負有先為給付
    為必要，經查，上訴人並非「應向他方先為給付者」，況被
    上訴人已依約完成工作物，並已交付，已如前所述，被上訴
    人並無所謂「有難為對待給付之虞」，抑有進者，上訴人並
    未提出任何足以證明被上訴人自94年10月24日起至95年2 月
    10日所交付之工作有何瑕疵，上訴人並已定相當期間命被上
    訴人修補之證據，已難認被上訴人對上訴人有任何修補瑕疵
    給付義務存在，業如前述，則上訴人亦不得執將來不確定發
    生之修補瑕疵請求權而主張不安抗辯，從而，上訴人執此拒
    絕給付上開承攬報酬，尚非有據。
  (四)再按，契約成立後，情事變更，非當時所得預料，而依其原
    有效果顯失公平者，當事人得聲請法院增、減其給付或變更
    其他原有之效果，民法第227條之2固定有明文，惟所稱情事
    變更，係指債之關係成立後，其成立當時之環境或基礎有所
    變動而言，是以情事變更係指契約成立後之客觀環境或締約
    基礎有所變動，致依原有約定履行契約有失公平而言，至於
    當事人資力之變動，並非契約成立後之客觀環境或締約基礎
    之變動，尚難據以主張情事變更而請求增減給付。上訴人辯
    稱因被上訴人已辦理歇業，而無法承諾履行物之瑕疵擔保責
    任，故被上訴人請求給付承攬報酬，有失公平云云，顯非契
    約成立後之客觀環境或締約基礎之變動，不能認有情事變更
    ，況縱有情事變更之事由，當事人亦僅得請求增減給付，不
    得完全拒絕給付，是以上訴人執此拒絕承攬報酬之給付，亦
    非有據。
  (五)又上訴人辯稱被上訴人尚未返還所交付之模具、電源供應器
    樣品及編寫軟體等情，為被上訴人所不爭，上訴人並稱被上
    訴人交付之電源供應器部分有瑕疵，致上訴人自行修補而支
    出費用3,138元，惟被上訴人於本院審理時， 已同意以上訴
    人所抗辯上開模具等之總金額19,028元抵銷。經抵銷後上訴
    人不得再就上開模具等主張返還。
七、綜上所述，被上訴人本於民法第490條第1項、第505條第1項
    之規定訴請上訴人給付承攬報酬2,348,781 元（被上訴人於
    本院減縮為2,329,753元）及自起訴狀繕本送達翌日起即 95
    年5 月19日起至清償日止，按年息百分之五計算之利息為有
    理由，應予准許。是則原審判命上訴人如數給付，並依兩造
    之聲請，宣告供擔保後得假執行或准免假執行，於法並無不
    合。上訴意旨指摘原判決不當，求予廢棄改判，為無理由，
    應予駁回。
八、本件事證已臻明確，兩造其餘攻擊防禦方法及舉證，與本判
    決結果不生影響，爰不一一論述，併予敘明。
九、據上論結，本件上訴為無理由，依民事訴訟法第449條第1項
    、第78條，判決如主文。
中　　華　　民　　國　　96　　年　　7 　　月　　4　 　日
　　　　　　　　  　民事第二庭
                        審判長法　官  吳謙仁
　　　　　　　　　　　        法　官  丁蓓蓓
　　　　　　　　　　　        法　官  蘇瑞華
正本係照原本作成。
如不服本判決，應於收受送達後20日內向本院提出上訴書狀，其
未表明上訴理由者，應於提出上訴後20日內向本院補提理由書狀
（均須按他造當事人之人數附繕本）上訴時應提出委任律師或具
有律師資格之人之委任狀；委任有律師資格者，另應附具律師資
格證書及釋明委任人與受任人有民事訴訟法第466條之1第1項但
書或第2項（詳附註）所定關係之釋明文書影本。
中　　華　　民　　國　　96　　年　　7 　　月　　5 　　日
　　　　　　　　　　　　　　　書記官  高澄純
附註：
民事訴訟法第466條之1（第1項、第2項）：
對於第二審判決上訴，上訴人應委任律師為訴訟代理人。但上訴
人或其他法定代理人具有律師資格者，不在此限。
上訴人之配偶、三親等內之血親、二親等內之姻親，或上訴人為
法人、中央或地方機關時，其所屬專任人員具有律師資格並經法
院認為適當者，亦得為第三審訴訟代理人。
